臺灣士林地方法院民事判決　　　　　　　 93年度訴字第731號
原　　　告　丙○○
　　　　　　　　　　　　一弄八.
訴訟代理人　蘇漢祥律師
被　　　告　乙○○
　　　　　　　　　　　　九號
訴訟代理人　甲○○
被　　　告　丁○○即陳雨新）.
　　　　　　　　　　　　弄八號.
當事人間返還價金等事件，本院於94年3 月29日言詞辯論終結，
判決如下：
    主  文
原告之訴及假執行之聲請均駁回。
訴訟費用由原告負擔。
    事實及理由
一、原告主張：原告於89年1 月間，欲購買中華電信股份有限公
    司（以下簡稱中華電信）股條（股票認股權），而分別向被
    告乙○○以每張新台幣（下同）90,000元之價格，購買30張
    ，合計價款2,700,000 元，並另向被告丁○○（原名陳雨新
    ）以同一價格購買15張，合計價款1,350,000 元，原告並依
    約交付前開價款，被告乙○○則交付出讓人為訴外人林春軒
    （10張）、黃明木（10張）、陳文正（10張）等人之股票轉
    讓合約書；被告丁○○則係交付出讓人為姚志銘（7 張）、
    郭振斯（3 張）、潘俊昌（5 張）等人之股票認股權轉讓書
    作為憑證，以該等憑證作為將來正式股票核發時，由原告出
    示憑證以換取正式股票。迨89年10月27日中華電信股票正式
    上市後，被告等均未如數交付中華電信之正式股票予原告，
    原告屢次催討，均未獲被告置理，原告嗣於93年4 月6 日發
    函解除契約，並依民法第259 條第1 項第2 款回復原狀之規
    定，請求被告返還所受領之價金及利息等語。原告並聲明：
（一）被告乙○○應給付原告2,700,000 元及自89年1 月6 日起
      至清償日止，按年息百分之5計算之利息。
（二）被告丁○○應給付原告1,350,000 元及自89年1 月13日起
      至清償日止，按年息百分之5 計算之利息。
二、被告則以：
（一）被告乙○○則以：原告於89年1 月間，因當時報章雜誌及
      民眾口耳相傳，中華電信之未上市股票有上漲趨勢，且股
      條不易購得，原告為證券公司營業員，乃委託被告居間仲
      介，以期購得中華電信員工認股股條，而被告亦係依原告
      指示，要求中華電信員工，出具股票認股權轉讓書、切結
      書、在職證明書、戶口名簿、
      ，並將款項代轉中華電信員工，故被告僅媒介雙方訂定買
      賣契約，並非契約當事人，故原告自無向被告提出解除契
      約之權利，故原告之請求，顯無理由。
（二）被告丁○○則以：被告係於88年12月29日受原告之委託，
      代其向中華電信員工收購股條，並從中收取佣金，故所有
      認股權轉讓契約均為中華電信員工與原告所訂之契約，被
      告僅係受委託居間為其辦理，所有權利義務均在契約書中
      載明，且原告當時即為證券公司營業員，就買賣股條之風
      險，本已知曉，並購買58張。嗣89年10月27日中華電信上
      市，因政策改變，導致中華電信員工無法領取如當初所預
      估數量之股票，造成無法履約，然有部分員工以市價賠償
      原告，訴外人潘俊昌、郭振斯、姚志銘亦表示願以市價賠
      償原告，然為原告所拒，而投資本有盈虧，原告因不甘投
      資損失，而執意解約取回價金，應無理由。
（三）被告並聲明駁回原告之訴。
三、原告主張其於89年1 月間，因欲購買中華電信股票，而以每
    張90,000元之價格，經由被告乙○○、丁○○分別購買中華
    電信員工得認購之股票30張、15張，合計價款各為2,700,00
    0 元、1,350,000 元，原告依約交付價款後，被告乙○○則
    交付出讓人為訴外人林春軒（10張）、黃明木（10 張）、
    陳文正（10張）等人之股票轉讓合約書；被告丁○○則係交
    付出讓人為姚志銘（7 張）、郭振斯（3 張）、潘俊昌（5
    張）等人之股票認股權轉讓書等情，業據提出匯出匯款回條
    、證明書、股票轉讓合約書、保管條、切結書、股票讓渡附
    帶約定書、在職證明書、印鑑證明、戶口名簿、股票認股權
    轉讓書、本票等件為證，且為被告所不爭，故原告此部分之
    主張，自堪信為真實。
四、原告主張被告為系爭買賣契約之出賣人，則為被告所否認，
    辯稱僅係居間代原告向盤商即訴外人陳佩瑩（原名陳思穎）
    、張裕杰收購，並非與原告訂立買賣契約等語。經查：
（一）依被告交付原告之林春軒、黃明木、陳文正之股票轉讓合
      約書第1 條明訂，該合約書之買賣標的乃為中華電信員工
      得向中華電信認購或受分配之股票，且系爭合約書第2條
      並約定：「乙方（即指訴外人林春軒、黃明木、陳文正等
      人）提供
      正本確認為中華電信在職員工，並於中華電信股份有限公
      司開始發放員工可分配之股票時，負責自行繳納股款，並
      自股票發放（即乙方取得股票）作業日起算七日內將取得
      之股票蓋妥印章等過戶資料交予甲方」、且依第4 條約定
      ：「乙方確認已收受購買股票之金額無誤（不另立收據）
      並承諾時需無條件配合股票轉讓過戶予甲方，若有違反，
      乙方需賠償甲方一切損失，包括甲方所支付申購之股款、
      與本申案有關之費用每張（壹仟股）應以新台幣壹拾伍萬
      元整為賠償金額。」，原告亦不否認被告交付之股票轉讓
      合約書原立合約書人甲方部分係屬空白，且自中華電信員
      工林春軒、黃明木、陳文正簽署後，已經輾轉讓受多人之
      事實，故可認系爭合約書，與出賣人即中華電信員工直接
      訂約之買受人，於訂約時已履行其買賣價金之給付義務，
      而出賣人即中華電信員工，就買受人嗣會將其對出賣人就
      系爭合約之權利（交付股票及協助過戶），依債權讓與之
      方式，繼續轉讓與後手等情，應知情容認。
（二）另被告交付之姚志銘、郭振斯、潘俊昌簽立之股票認股權
      轉讓書，亦於約定事項第1 條確認買賣之標的為中華電信
      員工得向該公司認購或分配之股票，且依第4 條、第5 條
      之規定，由出讓人簽發與轉讓股票價金同額之本票，交見
      證律師收執，以作為相對之擔保，且約定本票須連同轉讓
      書始生效力；見證律師並應於接獲受讓人通知取得該轉讓
      書所標的股票之日起算，3 日內將上開本票退還出讓人，
      且該股票認股權轉讓書中將受讓人定義為持有本股票認股
      權轉讓書者，是出讓人即中華電信員工簽發與價金同額之
      本票為擔保，應係確認直接受讓人已履行價金給付義務，
      而參酌轉讓書中就受讓人之定義，應認出讓人即中華電信
      員工就系爭股票認股權轉讓書將因轉售他人而交付後手，
      知之甚詳，故亦可知中華電信員工之直接受讓人，亦係依
      債權讓與之方式，將對中華電信員工就系爭轉讓書所生債
      權，輾轉讓與後手。
（三）按債權人得將債權讓與於第3 人。但左列債權，不在此限
      ：一依債權之性質，不得讓與者。二依當事人之特約，不
      得讓與者。三債權禁止扣押者。民法第294 條第1 項定有
      明文，債權讓與契約發生效力時，債權即行移轉於相對人
      ，故為準物權契約，惟債權讓與非經讓與人或受讓人通知
      債務人，對於債務人不生效力。至於債權讓與之原因，或
      為以債權為標的之買賣契約、或為贈與契約之履行均屬之
      。本件原告主張自被告處受買受中華電信股條，依前開說
      明，應係指自被告處買受基於前開股票轉讓合約書、股票
      認股權轉讓書，而對出讓人中華電信員工之債權，被告否
      認為該買賣契約之當事人，辯稱僅係居間等語，經查：
    １、按稱居間者，謂當事人約定，一方為他方報告訂約之機
        會或為訂約之媒介，他方給付報酬之契約。民法第565
        條定有明文。故可知居間者僅係報告訂約機會或為訂約
        媒介，與契約當事人自享權利負擔義務有別，本件被告
        自始並未持有前開股票轉讓合約書、股票認股權轉讓書
        而享有對中華電信員工之債權，而係因原告欲收購，而
        委由時任證券公司營業員之被告，代為向其熟識之同業
        詢問等情，為原告所是認，故被告既係因原告欲行購買
        ，而至市場上探詢，於詢得出讓對象時，直接代為媒介
        與原告訂約，並處理價款及債權讓與相關文件之交付，
        故其與前手洽商之行為，非因己身欲受讓債權而發動，
        而係受原告委託所為，故其主觀上並無取得基於該合約
        書、轉讓書所生之債權，再自為交易主體將之轉讓於原
        告之意，且其行為亦僅依雙方同意之價格，通知原告匯
        款，扣除價差作為傭金後，將價金逕行轉交出賣人，並
        將取得之文件交付原告，是其亦無以自己名義受讓取得
        該債權之外觀，是原告主張被告為該債權讓與契約之當
        事人，已難遽採。
    ２、且查，被告主張前開股票轉讓合約書、股票認股權轉讓
        書，係自訴外人陳佩瑩、張裕杰處出讓，被告直接向張
        裕杰，及透過訴外人林子欣向陳佩瑩詢問後買得等情，
        已據張裕杰於台灣台北地方法院檢察署92年度偵字第80
        63號違反證券交易法案件偵查中供明（見前開偵查卷第
        112 頁），陳佩瑩亦於該案警訊中，供稱其不認識被告
        ，係轉讓與一位林先生等語，而訴外人沈金清同於該案
        中供稱其與陳佩瑩係朋友，一起出錢向員工買（見前開
        偵查卷第112 頁）；故張裕杰、陳佩瑩、沈金清等人，
        均係以投資為目的，而與中華電信員工簽立前開合約書
        、轉讓書，或受讓合約書、轉讓書所示債權，再行轉讓
        他人，與被告等自始並無取得任何債權，僅係偶然受託
        ，而媒介原告與張裕杰、陳佩瑩等人成立以債權買賣為
        原因之債權讓與契約不同，原告亦不否認被告均係先詢
        得出讓人及確認價格後，通知其匯款，嗣再將前開合約
        書、轉讓書取交原告，而原告既知被告交付之文件，均
        為中華電信員工簽具，而其與被告間亦無就此交易另有
        權利義務之約定，是依被告所為，應僅係媒介訂約，並
        無自為買賣主體，是以兩造間之法律關係，應屬居間，
        故原告主張其與被告間係屬買賣之法律關係，尚難憑採
        。
    ３、承上所述，被告既為居間媒介原告與陳佩瑩、張裕杰等
        成立債權買賣契約而為債權讓與，且其交付之證明債權
        文件即前開股票轉讓合約書、轉讓書均為真正，亦為兩
        造所不爭，則被告並無給付不能情事，原告雖主張其另
        訴直接向中華電信員工郭振斯、姚志銘、潘俊昌等人請
        求給付違約金，受敗訴判決確定（台灣地方法院92年度
        訴字第20號、台灣高等法院92年度上字第583 號），惟
        原告敗訴之理由並非因被告居間有何給付不能情事，而
        係關於原告為債權讓與通知時，債務人即姚志銘等人，
        存有得以對抗原告前手之事由所致，此有前開民事事件
        判決書在卷可參，是以自難執此認定被告有何給付不能
        情事。
    ４、末查，縱認被告之行為並非單純居間，而係系爭合約書
        、轉讓書所示債權之出賣人，然依民法第352 條規定，
        債權之出賣人對於債務人之支付能力，除契約另有約定
        外，本不負擔保責任，本件原告亦未舉證被告確有就債
        務人（即中華電信員工）之支付能力，承諾負擔保之責
        ，是以亦難以債務人事後未能履約，而逕認被告有給付
        不能情事。是以原告主張兩造間為買賣關係，因被告給
        付不能而解除契約，於法尚有未合。
五、綜上所述，原告主張因被告給付不能，而解除兩造之買賣契
    約，並依民法第259條第1、2款之規定，請求被告乙○○應
    給付原告2,700,000 元及自89年1 月6 日起至清償日止，按
    年息百分之5 計算之利息；及請求被告丁○○應給付原告1,
    350,000 元及自89年1 月13日起至清償日止，按年息百分之
    5 計算之利息，為無理由，應予駁回。
六、原告既受敗訴判決，其假執行之聲請即失所依據，應併予駁
    回。
七、因本案事證已臻明確，兩造其餘主張陳述及所提之證據，經
    審酌後於判決結果均無影響，毋庸再詳予論述，附此敘明。
八、據上論斷：原告之訴為無理由，並依民事訴訟法第78條判決
    如主文。
中　　華　　民　　國　　94　　年　　4 　　月　　22　　日
                  民事第一庭
                            法  官  劉穎怡
以上正本係照原本作成。
如對本判決上訴須於判決送達後20日內向本院提出上訴狀
中　　華　　民　　國　　94　　年　　4 　　月　　22　　日
                            書記官  陳玉敏
